【裁判字號】    99,家聲,128
【裁判日期】    990510
【裁判案由】    變更子女姓氏
【裁判全文】
臺灣板橋地方法院民事裁定             99年度家聲字第128號
聲  請  人  甲○○
上列聲請人聲請宣告變更姓氏事件，經本院裁定如下：
    主    文
宣告甲○○之姓氏變更從母姓為高東昇。
聲請費用由聲請人負擔。
    理    由
一、按「非婚生子女經生父認領，而有下列各款情形之一，且有
    事實足認子女之姓氏對其有不利之影響時，父母之一方或子
    女得請求法院宣告變更子女之姓氏為父姓或母姓：（一）父
    母之一方或雙方死亡者。（二）父母之一方或雙方生死不明
    滿三年者。（三）非婚生子女由生母任權利義務之行使或負
    擔者。（四）父母之一方曾有或現有未盡扶養義務滿二年者
    。」，民法第1059之1 條第2 項定有明文。次按姓氏屬姓名
    權，具有社會人格之可辨識性，與身分安定及交易安全有關
    ，且姓氏尚具有家族制度之表徵，故賦予父母有選擇權，惟
    因應情勢變更，倘有事實足認子女之姓氏對其有不利之影響
    時，父母之一方或子女自得請求法院宣告變更子女之姓氏為
    父姓或母姓。
二、本件聲請意旨略以：聲請人甲○○（民國44年9 月27日生）
    係其母親高月娥、父親黃清標所生之非婚生子女，經黃清標
    於61年5月8日認領，惟聲請人自幼即與母親共同生活，由母
    親扶養成人，且均祀奉母親家族祖先，與父親及父親家族從
    無往來，聲請人之父母分別於74年6 月14日、98年5 月9 日
    死亡，而聲請人母親僅生養聲請人一名男丁，聲請人之養姊
    則已出嫁，聲請人希望能傳承母親家族香火，爰依法請求法
    院准予變更聲請人之姓氏為母姓「高」等語。
三、聲請人主張之上開事實，業據其提出戶籍謄本4 件為憑，並
    經聲請人到庭陳稱：「（問：依民法第1059條第5 項規定聲
    請變更子女姓氏必須以有事實足認子女之姓氏對其有不利之
    影響為條件，請問目前姓『黃』，對你有何不利之影響？）
    我媽媽已經過世了，我要供奉媽媽的牌位。爸媽沒有結婚，
    爸爸認領我，我從小與媽媽一起生活，與爸爸很少聯絡，與
    爸爸的家族不曾往來。我沒有辦法盡到孝道，無法祭拜高姓
    祖先，而我爸爸另有黃姓他們家族的人在祭拜，他們也不讓
    我祭拜。我和黃姓家族的人都沒有任何生活上連結關係，而
    我的養姊高秀鳳早已出嫁，沒有人祭祀高氏祖先。」等語，
    而聲請人配偶黃鄭余鳳亦具狀陳稱：聲請人自幼即由其母親
    獨自扶養，聲請人與其父親家族不曾往來，亦無法祭拜父親
    家族祖先，聲請人係為感念母恩而聲請變更姓氏從母姓等語
    ，此有黃鄭余鳳書狀1 紙在卷可稽。綜上事證，堪信聲請人
    之主張為真實。
四、本院審酌姓氏為個人在社會生活活動中之代號，其本身雖為
    一中性符號，並無有利或不利之區分，且主觀之感受並不足
    證明會有客觀不利之事實，然姓氏既與其人格、名譽、身分
    地位有著密不可分之關係，並為人格權之一部，而受憲法保
    障，其稱姓之選擇應尊重子女之意願，始能真正尊重及貫徹
    保護子女最佳利益之目的。本件聲請人係其母親高月娥、父
    親黃清標均已死亡，聲請人係其父母所生之非婚生子女，聲
    請人雖由其父親認領，惟自幼即與其母共同生活，由其扶養
    照顧，且均係祭拜母親家族祖先，與生父家族已無往來，顯
    見「黃」姓與聲請人之社會生活已長期失去聯結關係，復考
    量聲請人母親僅育有聲請人一名男丁，聲請人養姊則已出嫁
    ，而姓氏香火傳遞之觀念於民間仍深植人心，基於傳統觀念
    ，以姓為血緣團體或血統之名稱，並本於傳宗接代之思想，
    欲使有女無子者亦能有後嗣接續香煙，此亦為聲請人所念茲
    在茲者，足認姓氏問題對聲請人之心理已造成莫大困擾。準
    此，聲請人從父姓於客觀上對其既有不利之事實，應認對其
    已生不利之影響，是本件聲請，經核並無不合，爰准變更其
    姓氏如主文所示。
五、依非訟事件法第21條第1 項前段，裁定如主文。
中    華    民    國    99    年    5     月    10    日
                  家事法庭  法  官  郭光興
以上正本係照原本作成。
如對本裁定抗告，須於裁定送達後10日內向本院提出抗告狀（須
附繕本）。
中    華    民    國    99    年    5     月    10    日
                            書記官  簡維萍

司法院資訊處製作；財團法人民間司法改革基金會備份。
